ACORDAO-COMPLETO-2390789

ACÓRDÃO 1092/2020 ATA 4/2020 - SEGUNDA CÂMARA

VISTOS, relatados e discutidos estes embargos de declaração, opostos contra o Acórdão 5314/2019-TCU-Segunda Câmara, que rejeitou embargos opostos por Maria Sônia Oliveira Campos contra o Acórdão 1322/2019-TCU-Segunda Câmara, que julgara irregulares as contas da ex-prefeita, a condenando ao recolhimento do débito apontado, com aplicação de multa. 
	ACORDAM os ministros do Tribunal de Contas da União, reunidos em sessão da 2ª Câmara, diante das razões expostas pela relatora, e com fundamento nos arts. 32, inciso II, e 34 da Lei 8.443/1992, em: 
9.1. conhecer dos embargos de declaração e rejeitá-los; 
9.2. alertar à embargante que novos embargos de declaração opostos em caráter meramente protelatório contra a presente deliberação serão conhecidos como simples petição, sem efeito suspensivo, nos termos do § 6º do art. 287 do Regimento Interno, e poderão ensejar a aplicação da multa do art. 1.026, § 2º, do Código de Processo Civil; e
9.3. dar ciência desta deliberação à embargante e a seus representantes legais, nos termos do art. 179, § 7º, do RI/TCU.

Embargos de declaração opostos contra julgado que rejeitou embargos de declaração opostos contra decisão que julgara irregulares as contas do recorrente e o condenou em débito e ao pagamento de multa.

Segunda Câmara

Prefeitura Municipal de Axixá/MA.

3. Embargante: Maria Sônia Oliveira Campos (CPF XXX.487.013-XX).
3.1. Responsável: Maria Sônia Oliveira Campos (CPF XXX.487.013-XX).

13.1. Ministros presentes: Aroldo Cedraz (na Presidência), Raimundo Carreiro e Ana Arraes (Relatora).
13.2. Ministro-Substituto convocado: Augusto Sherman Cavalcanti.
13.3. Ministro-Substituto presente: André Luís de Carvalho.

ANA ARRAES

ministra Ana Arraes.

Trata-se de embargos de declaração opostos por Maria Sônia Oliveira Campos contra o Acórdão 5314/2019-TCU-Segunda Câmara, que apreciou embargos interpostos pela recorrente contra o Acórdão 1322/2019-TCU-Segunda Câmara, que julgara irregulares as suas contas, a condenando ao recolhimento do débito lá apontado e de multa em razão da falta de comprovação de aplicação regular de recursos federais repassados ao Município de Axixá, MA, por meio do Contrato de Repasse 174048-17/2005/MCIDADES/CAIXA, destinado à execução de pavimentação, meios-fios e sarjetas em ruas naquela localidade. 
2. 	A argumentação da embargante tem o seguinte teor (peça 45) :
"II - Considerações sobre os Embargos de Declaração.
	Com efeito, os embargos de declaração têm cabimento quando houver, na decisão monocrática ou colegiada, omissão, contradição, obscuridade ou erro material ou matéria passível de conhecimento de ofício, eventualmente não suficientemente suscitada até então, consoante dispõe o art. 1.022 do Código de Processo Civil de 2015 e o Regimento Interno do Tribunal de Contas da União.
	Os embargos de declaração têm por conteúdo vícios de fundamentação na decisão judicial ou administrativa, que digam respeito à sua clareza (obscuridade, contradição e, sob certo ponto de vista, erro material) e, em hipóteses mais graves, de fundamentação deficiente, data vênia.
	De outro modo, admite-se, excepcionalmente, o acolhimento de embargos de declaração com efeitos infringentes, mesmo se não verificada contradição, obscuridade ou omissão, se a insurgência versar sobre matéria de ordem pública, passível de exame de ofício e a qualquer tempo. Ou seja, ainda que ausente discussão precedente, as objeções (aspectos de fato ou de direito que dizem respeito à formação do direito) devem ser conhecidas de ofício. A omissão justifica os embargos de declaração com efeitos infringentes.
	Sobre o tema, disserta Teresa Arruda Alvim Wambier:
Já houve grandes discussões acerca da possibilidade de o Juízo conhecer de matéria de ordem pública no bojo dos embargos declaratórios, sem relação alguma com a matéria impugnada.
Hoje já há acórdãos em número significativo entendendo dever o juiz (ou o Tribunal) conhecer de matéria de ordem pública que não tenha sido objeto do recurso, de ofício ou por provocação da parte. Esta é a orientação tranquila do STJ, embora haja decisões dissonantes de outros Tribunais. (Omissão judicial e embargos de declaração. São Paulo: Revista dos Tribunais, 2005. p. 67, 68.) 
	De fato, conforme observado no excerto doutrinário citado, orienta-se a jurisprudência do Superior Tribunal de Justiça no sentido de que matérias de ordem pública são passíveis de exame em sede de embargos de declaração, inclusive com a atribuição de efeito infringente. Mais que isso, diversos precedentes pontuam a possibilidade de que o efeito modificativo seja conferido de ofício e mesmo em prejuízo do embargante, sem que isso implique reformatio in pejus.
	Em precedente genérico, relativo a matéria de ordem pública, averbou-se:
PROCESSUAL CIVIL. RECURSOS ESPECIAIS DE AMBAS AS PARTES. QUESTÃO DE ORDEM PÚBLICA. POSSIBILIDADE DE EXAME A QUALQUER TEMPO NAS INSTÂNCIAS ORDINÁRIAS. VIOLAÇÃO DO ART. 535 DO CPC. OCORRÊNCIA. ANULAÇÃO DO ACÓRDÃO DOS EMBARGOS DE DECLARAÇÃO. DEVOLUÇÃO DOS AUTOS AO TRIBUNAL DE ORIGEM.
1.- Na linha dos precedentes desta Corte, as matérias de ordem pública (e.g. prescrição, decadência, condições da ação, pressupostos processuais, consectários legais, incompetência absoluta, impenhorabilidade, etc.) não se sujeitam à preclusão, podendo ser apreciadas a qualquer momento nas instâncias ordinárias. (REsp 1372133/SC, Rel. Min. Sidnei Beneti, j. 5.6.2014) 
	Na hipótese vertente, suscita-se as seguintes questões de mérito (omissão) ou matérias de ordem pública, num e noutro caso, não enfrentadas adequadamente pelos acórdãos embargados, quando ponderada a realidade da Embargante frente aos fatos ocorridos, tendo-se em conta especialmente:
O fato de que imprescritibilidade de que fala o art. 37 da Constituição Federal somente diz respeito aos atos de improbidade administrativa dolosa, o que não é o caso dos presentes autos;
A falta de responsabilidade da Embargante para responder, como Prefeita, por questões afetas a processo licitatório que não conduziu pessoalmente e que estava sob a responsabilidade descentralizada de seus auxiliares (ilegitimidade passiva ad causam) ;
A responsabilidade do agente público delegante (erro in elegendo e erro in vigilando) só ocorre quando o delegante age com dolo, má-fé ou desídia (vedando-se a responsabilidade objetiva) , o que não retrata a hipótese dos autos;
A Lei n° 13.655, de 2018 e o Decreto n° 9.830, de 2019 indicam, na hipótese dos autos, solução administrativa mais ponderada e sem ônus excessivo para a Embargante, como ocorre com a manutenção dos acórdãos embargados;
Em função do tempo decorrido e em face de ter ocorrido um mandato executivo de oposição ao que fora o seu governo, no período entre o cumprimento do contrato de repasse e o vertente processo administrativo, a Embargante não localizou ainda, em sua integralidade, a documentação exigida pela Corte, o que dificulta o exercício do contraditório e da ampla defesa, impondo-se, ao fim e ao cabo, uma verdadeira responsabilidade objetiva, pela só condição de ex-prefeita no período.
III - Preliminar de mérito - Prescrição. Omissão. Reiteração.
	A embargante já sustentou, em sede de alegações de defesa e nos primeiros embargos, a prescrição administrativa, de modo que tanto a pena de devolução de recursos, quanto a penalidade pecuniária já estariam fora do âmbito de cobrança da administração pública, dado o tempo decorrido entre o encerramento do contrato de repasse e a citação desse Tribunal de Contas da União (lapso superior a 10 anos) .
	Sustenta a instrução e o Acórdão embargado, entretanto, que a prescrição, nesse caso, além de ser impor somente a partir do vencimento de 10 anos, atingiria apenas outras penalidades previstas na legislação, sendo imprescritível, na visão do Tribunal, nos termos do §52, do art. 37 da Constituição Federal, as ações de ressarcimento.
	Trata-se de uma posição equivocada, data vênia, desse Tribunal de Contas da União. Na verdade, ao julgar o RE 852475, o Supremo Tribunal Federal fez uma interpretação conjunta dos §§4 2 e 52, do art. 37 da Constituição Federal, para concluir pela imprescritibilidade apenas das ações de ressarcimento ao erário na prática de ato doloso tipificado na Lei de Improbidade Administrativa, o que não é o caso dos autos.
	Nesse sentido, transcreve-se a tese fixada:
'São imprescritíveis as ações de ressarcimento ao erário fundadas na prática de ato doloso tipificado na Lei de Improbidade Administrativa. STF. Plenário. RE 852475/SP, Rel. orig. Min. Alexandre de Moraes, Rel. para acórdão Min. Edson Fachin, julgado em 08/08/2018.' (grifos nossos) 
	Presente essa realidade, reafirma-se que Contrato de repasse em referência teve seu termo final de vigência no ano de 2006 e a citação da corte apenas ocorreu em 7 de junho de 2016, quando decorridos mais de 10 anos do contrato, ou seja, lapso bastante superior ao prazo de 05 anos de que trata o Superior Tribunal de Justiça, não obstante a tese decenal dessa Corte de Contas.
	A prescrição é matéria de ordem pública, de modo que tanto pode ser apreciada de ofício, quanto pode ser alegada a qualquer tempo. E, podendo ser apreciada de ofício, poderia e pode ser melhor analisada em sede de Embargos de Declaração.
	Com efeito, não obstante a defesa da imprescritibilidade ou, noutro giro, a defesa da prescrição decenal feita pelo TCU com base em norma de direito privado, no caso já ocorreu a prescrição tanto pela contagem do prazo decenal, quanto quinquenal.
	Mas, como adiante será explanado, com o devido respeito, mesmo que não tivesse ocorrido a prescrição decenal, a aplicação deste entendimento adotado pelo TCU, com todo o respeito, está em desacordo com o entendimento do STJ  (cujo acórdão paradigma decorre da análise de uma decisão desse TCU em tomada de contas especial) , tribunal constitucionalmente competente para dizer em última instância sobre a legalidade do direito federal no País.
	Por certo, o TCU haverá de rever esta posição para adaptá-la ao entendimento que vem sendo firmado pelos tribunais pátrios, sobretudo pelo STJ, competente máximo para se pronunciar sobre a legalidade, no sentido de que a prescrição nestes casos é quinquenal e não decenal, conforme a seguir será demonstrado.
	O entendimento da Corte de Contas está em oposição ao adotado pelo Superior Tribunal de Justiça e pelo Tribunal Regional Federal da 1 Região, que afirmam a ocorrência da prescrição quinquenal na hipótese de Tomada de Contas Especial (aplicação de penas) .
	No caso, passados mais de 10 anos entre os fatos e a citação ordenada pelo Tribunal, a ocorrência da prescrição da pretensão punitiva deve ser reconhecida, afastando, desde logo, a condenação de devolução dos valores ao erário, sem prejuízo dessa discussão acerca das ações de ressarcimento, tendo em vista, principalmente, o comprometimento do direito de defesa da Embargante, diante do tempo decorrido.
	É o que se requer.
	Assim, extrapolado que se acha, em muito, tanto o prazo de 10 anos, quanto o de cinco desde a ocorrência dos fatos e a apreciação do Tribunal, requer-se o reconhecimento da prescrição no caso concreto e, consequentemente, a repercussão no julgado ora recorrido.
	Reforça a compreensão da prescrição quinquenal, como dito, a seguinte decisão do Superior Tribunal de Justiça - STJ:
'RECURSO ESPECIAL N 2 1.480.350 - RS (2014/0142962-8) 
RELATOR: MINISTRO BENEDITO GONÇALVES.
RECORRENTE: JOSÉ ARNO APPOLO DO AMARAL
ADVOGADOS: REGINALD DELMAR HINTZ FELKER E OUTRO (S) BERNADETE LAU KURTZ
RECORRIDO: UNIÃO
PROCESSUAL CIVIL E ADMINISTRATIVO. RECURSO ESPECIAL. TRIBUNAL DE CONTAS DA UNIÃO. PROCESSO DE TOMADA DE CONTAS ESPECIAL. VIOLAÇÃO A INSTRUÇÃO NORMATIVA.
EXAME INCABÍVEL EM SEDE DE APELO ESPECIAL. ARTS. 31 E 57 DA LEI 8.443/92, 471 DO CPC, 884 DO CC, 26, VI, E 27, § 1°, DA LEI 9.784/99. AUSÊNCIA DE PREQUESTIONAMENTO. SÚMULA 211/STJ. TESE DE PRESCRIÇÃO ADMINISTRATIVA. AUSÊNCIA OU FALHA NA PRESTAÇÃO DE CONTAS. IMPUTAÇÃO DO
DÉBITO E APLICAÇÃO DE SANÇÃO. NÃO CONFIGURAÇÃO DE HIPÓTESE DE IMPRESCRITIBILIDADE. LACUNA LEGISLATIVA. NECESSIDADE DE INTEGRAÇÃO POR ANALOGIA. APLICAÇÃO DO PRAZO QUINQUENAL. DECURSO. OCORRÊNCIA.
1. As instruções normativas não integram o conceito de lei federal para fins de controle em sede de recurso especial. Precedentes.
2. O Tribunal de origem não emitiu juízo de valor sobre os arts. 31 e 57 da Lei 8.443/92, 471 do CPC, 884 do CC, 26, VI, e 27, § 12, da Lei 9.784/99, carecendo o recurso especial, no ponto, do requisito do prequestionamento. Incidência da súmula 282/STF.
3. 'A lei estabelecerá os prazos de prescrição para ilícitos praticados por qualquer agente, servidor ou não, que causem prejuízos ao erário, ressalvadas as respectivas ações de ressarcimento' (§ 52 do art. 37 da CF) .
4. As 'ações de ressarcimento' são imprescritíveis, conforme dispõe expressamente o texto constitucional, o que tem sido observado e reiterado nos julgamentos desta Corte, seja em sede de ação de improbidade com pedido de ressarcimento, seja em ação com o fim exclusivo de ressarcir o erário. No entanto, os autos não versam sobre o exercício do direito de ação, ou seja, de pedir ressarcimento perante o Poder Judiciário. Ao contrário, tratam da imputação de débito e aplicação de multa promovida pelo Tribunal de Contas da União, no exercício do seu poder/dever de velar pelas contas públicas, mediante atuação administrativa, oportunidade em que não há falar em exercício do direito de ação e, consequentemente, em imprescritibilidade.
5. Eventual desvio de verbas ou qualquer outra ilegalidade que importe prejuízo ao erário poderá ser objeto de ação de ressarcimento, perante o Poder Judiciário, a qualquer tempo, eis que imprescritível, hipótese em que o ônus da prova do efetivo prejuízo e da responsabilidade do seu causador incumbe a quem pleiteia o ressarcimento.
6. Na tomada de contas especial, diversamente, o ônus da prova incumbe ao responsável pela aplicação dos recursos repassados, que se torna o responsável pelo débito e multa por mera presunção de prejuízo ao erário se ausente ou falha a prestação de contas. Nessas circunstâncias, a atuação administrativa deve encontrar limites temporais, sob pena de sujeitar os responsáveis pela aplicação de repasses de verbas federais a provarem, eles, a qualquer tempo, mesmo que decorridas décadas, a adequada aplicação dos recursos que um dia geriram, em flagrante ofensa a princípios basilares do Estado de Direito, como a segurança jurídica e ampla defesa.
7. Em virtude da lacuna legislativa, pois não há previsão legal de prazo para a atuação do Tribunal de Contas da União, deve ser-lhe aplicado o prazo quinquenal, por analogia aos arts. 12 do Decreto 20.910/32 e 1° da Lei 9.873/99. Em hipótese similar à presente, porquanto ausente prazo decadencial específico no que concerne ao exercício do poder de polícia pela Administração, antes do advento da Lei 9.873/99, a Primeira Seção desta Corte, no julgamento do REsp 1.105.442/RJ (Rel. Min. Hamilton Carvalhido, Primeira Seção, ale 22/2/2011) , sob o rito do art. 543-C do CPC, assentou ser ele de 5 anos, valendo-se da aplicação analógica do art. 1° do Decreto 20.910/32.
8. Recurso especial parcialmente conhecido e, nessa extensão, provido para julgar procedente o pedido inicial, desconstituindo a decisão do Tribunal de Contas da União no processo de tomada de contas especial do Convênio 5013/96, ressalvando-se a via judicial para o pleito de eventual ressarcimento.... (Brasília (DF) , 05 de abril de 2016 (Data do Julgamento) - MINISTRO BENEDITO GONÇALVES - Relator.'
	No mesmo sentido é a posição do Tribunal Regional Federal da 1ª Região, nos autos do Agravo de Instrumento n° 0054144-94.2016.4.01.0000/DF, da relatoria do Desembargador Federal Souza Prudente e no Agravo de Instrumento n Ç 0046928-82.2016.4.01.0000/DF, de relatoria do Desembargador Néviton Guedes.
	Desse último julgado acima destacado, colhe-se a seguinte passagem do voto do Desembargador Relator:
[...] No que tange ao mérito, a tese jurídica do recorrente, de eventual prescrição quanto ao poder do TCU de exercer controle sobre suas contas, parece revestir-se de razão.
De fato, a Primeira Seção do STJ, no julgamento do REsp 1.105.442/RJ (Rel. Min. Hamilton Carvalhido, Primeira Seção, Die 22/2/2011) , sob o rito do art. 543-C do CPC, assentou entendimento de que, na ausência de prazo decadencial específico no que concerne ao exercício do poder de polícia pela Administração, antes do advento da Lei 9.873/99, ele é de 5 anos, valendo-se da aplicação analógica do art. 12 do Decreto 20.910/32.
	Confira-se:
PROCESSUAL CIVIL E ADMINISTRATIVO. RECURSO ESPECIAL. TRIBUNAL DE CONTAS DA UNIÃO. PROCESSO DE TOMADA DE CONTAS ESPECIAL. VIOLAÇÃO A INSTRUÇÃO NORMATIVA. EXAME INCABÍVEL EM SEDE DE APELO ESPECIAL. ARTS. 31 E 57 DA LEI 8.443/92, 471 DO CPC, 884 DO CC, 26, VI, E 27, § 12, DA LEI 9.784/99. AUSÊNCIA DE PREQUESTIONAMENTO. SÚMULA 211/STJ. TESE DE PRESCRIÇÃO ADMINISTRATIVA. AUSÊNCIA OU FALHA NA PRESTAÇÃO DE CONTAS. IMPUTAÇÃO DO DÉBITO E APLICAÇÃO DE SANÇÃO. NÃO CONFIGURAÇÃO DE HIPÓTESE DE IMPRESCRITIBILIDADE. LACUNA LEGISLATIVA. NECESSIDADE DE INTEGRAÇÃO POR ANALOGIA. APLICAÇÃO DO PRAZO QUINQUENAL. DECURSO. OCORRÊNCIA. (...) 
3. 'A lei estabelecerá os prazos de prescrição para ilícitos praticados por qualquer agente, servidor ou não, que causem prejuízos ao erário, ressalvadas as respectivas ações de ressarcimento' (§ 5° do art. 37 da CF) .
4. As 'ações de ressarcimento' são imprescritíveis, conforme dispõe expressamente o texto constitucional, o que tem sido observado e reiterado nos julgamentos desta Corte, seja em sede de ação de improbidade com pedido de ressarcimento, seja em ação com o fim exclusivo de ressarcir o erário. No entanto, os autos não versam sobre o exercício do direito de ação, ou seja, de pedir ressarcimento perante o Poder Judiciário. Ao contrário, tratam da imputação de débito e aplicação de multa promovida pelo Tribunal de Contas da União, no exercício do seu poder/dever de velar pelas contas públicas, mediante atuação administrativa, oportunidade em que não há falar em exercício do direito de ação e, consequentemente, em imprescritibilidade.
5. Eventual desvio de verbas ou qualquer outra ilegalidade que importe prejuízo ao erário poderá ser objeto de ação de ressarcimento, perante o Poder Judiciário, a qualquer tempo, eis que imprescritível, hipótese em que o ônus da prova do efetivo prejuízo e da responsabilidade do seu causador incumbe a quem pleiteia o ressarcimento.
6. Na tomada de contas especial, diversamente, o ônus da prova incumbe ao responsável pela aplicação dos recursos repassados, que se torna o responsável pelo débito e multa por mera presunção de prejuízo ao erário se ausente ou falha a prestação de contas. Nessas circunstâncias, a atuação administrativa deve encontrar limites temporais, sob pena de sujeitar os responsáveis pela aplicação de repasses de verbas federais a provarem, eles, a qualquer tempo, mesmo que decorridas décadas, a adequada aplicação dos recursos que um dia geriram, em flagrante ofensa a princípios basilares do Estado de Direito, como a segurança jurídica e ampla defesa.
7. Em virtude da lacuna legislativa, pois não há previsão legal de prazo para a atuação do Tribunal de Contas da União, deve ser-lhe aplicado o prazo quinquenal, por analogia aos arts. 1° do Decreto 20.910/32 e 1° da Lei 9.873/99. Em hipótese similar à presente, porquanto ausente prazo decadencial específico no que concerne ao exercício do poder de polícia pela Administração, antes do advento da Lei 9.873/99, a Primeira Seção desta Corte, no julgamento do REsp 1.105.442/RJ (Rel. Min. Hamilton Carvalhido, Primeira Seção, DJe 22/2/2011) , sob o rito do art. 543-C do CPC, assentou ser ele de 5 anos, valendo-se da aplicação analógica o art. 1° do Decreto 20.910/32. (grifo nosso) 
8. Recurso especial parcialmente conhecido e, nessa extensão, provido para julgar procedente o pedido inicial, desconstituindo a decisão do Tribunal de Contas da União no processo de tomada de contas especial do Convênio 5013/96, ressalvando-se a via judicial para o pleito de eventual ressarcimento. (REsp 1480350/RS, Rel. Ministro BENEDITO GONÇALVES, PRIMEIRA TURMA, julgado em 05/04/2016, DJe 12/04/2016) 
No caso concreto, há prova documental nos autos de que, não obstante os fatos digam respeito ao ano de 2000, a citação válida deu-se apenas em 2013. De fato, retiro da manifestação do Ministério Público atuante junto ao TCU, a advertência de que 'considerando que a data de ocorrência do débito registrada na citação do responsável, 29.09.2000, diverge daquela em que os recursos se tornaram disponíveis ao convenente, 8.9.2000 (peça 1, p. 69) , é oportuno que a nova comunicação processual retifique o equívoco apontado.' Acolhendo o parecer do Ministério Público, o Ministro-Relator determinou em 24.05.2013 nova citação (documento de fl. 60 destes autos) , que apenas seria promovida em 11.7.2013.
Portanto, considerados os documentos referidos, não parece remanescer dúvida de que mais de 5 (cinco) anos se passaram entre os fatos investigados pelo TCU e a citação válida (11.7.2013) no procedimento que teria curso naquela Corte de Contas (conforme documento de 39) , fazendo incidir a prescrição, portanto, segundo interpretação do STJ.'
	Requer-se, portanto, em sede infringente, diante da omissão e contradição apontada, o reconhecimento da prescrição tanto por um, quanto por outro prazo. Trata-se de medida de economia processual e plenamente compatível com o princípio da duração razoável do processo administrativo, na medida em que evitará eventual discussão no âmbito do Poder Judiciário. É o que se postula.
IV - Preliminar processual. Ilegitimidade Passiva da Embargante.
	Muito embora não se tenha suscitado anteriormente, afirma-se que do ponto de vista jurídico, a Embargante não dispõe de aptidão para responder pelos achados apontados pelo Tribunal de Contas da União. Em outras palavras, a imputação que se faz à Embargante não se sustenta, à luz de uma análise fundada na razoabilidade e proporcionalidade.
	Os atos que embasam a presente demanda de responsabilização da Embargante, muito embora tenha em parte sua assinatura, por dever de ofício, não foi por ela efetivamente conduzido. Até porque dizem respeito a questões administrativas não afetas à sua esfera de ação, deliberação, acompanhamento e ordenação de despesa.
	É imperioso considerar, no caso em tela, os limites legais e razoáveis da responsabilidade da Prefeita Municipal. A Prefeita não tem como exercer o controle de legalidade e razoabilidade das ações e decisões técnicas adotadas por sua equipe ou, de outra forma, revisar e refazer todas as ações e decisões da sua equipe técnica, sob pena de não poder exercer suas próprias atribuições constitucionais.
	Desse modo, a Embargante não pode ser responsabilizada, apenas e tão somente pelo cargo que ocupava, pelas citadas irregularidades relacionadas ao contrato, quando, na verdade, não conduziu o processo. Na verdade, o que lhe competia disciplinar ou realizar, em função do cargo que ocupava ou das responsabilidades que detinha como decorrência dessa atribuição, foi feito dentro da legalidade.
	O exercício do cargo de Prefeita não significa a toda evidência, que ela seja a responsável por todos os processos e decisões adotadas na seara administrativa da Prefeitura. Não lhe cabe, portanto, responder de forma objetiva por qualquer ocorrência administrativa, haja vista a administração descentralizada e delegada que norteava o funcionamento da Administração.
	Com efeito, a Prefeita está inteiramente presa ao enunciado do texto legal, com destaque à forma como se distribuía na Administração Municipal o poder hierárquico escalonado por funções e níveis administrativos. Havia na estrutura organizacional e de gestão, as necessárias e indispensáveis delegações às Secretarias e SubSecretarias e chefias respectivas, com as responsabilidades inerentes pelas tarefas, ações, atos, decisões e funções exercidas e praticados.
	À Prefeita não cabe responder por possíveis atos irregulares praticados (que se admite apenas para argumentar) por outros gestores no exercício das atribuições, funções, etc. assim delegadas.
	Não é possível responsabilizar a Embargante pelas alegadas irregularidades, haja vista que a mesma não incorreu em qualquer falha ou omissão. Pois é claramente visível que, no caso em consideração, as ocorrências apontadas são da esfera de atribuição de competência administrativa delegada com as respectivas responsabilidades, sem qualquer interferência da então Prefeita.
	Com efeito, em determinados cargos da administração pública, como é o caso da função de Administradora Municipal, é impossível administrar sem delegar atribuições. Na verdade, a delegação de poderes na administração pública é admitida pelo ordenamento jurídico brasileiro, e até recomendável a fim de imprimir celeridade e eficiência administrativa.
	Cabe, ainda, ressaltar que a Colenda Corte do TCU também se posicionou nesse sentido em vários acórdãos. Dentre estes, destaca-se o trecho abaixo, extraído do Acórdão 66/98 - Plenário-Ata 17/98, Processo nº . TC 005.147/95-6:
'Por oportuno ressaltar o princípio consagrado na Sessão de 15.12.81 (cf processo TC 20.511/79, Anexo VI da Ata n 2.95/81) , pelo qual não padece dúvida de que por força da delegação e seu ato formal, o ordenador de despesa, no exercício, é a autoridade delegada, responsável perante este Tribunal, nos termos do art. 80 do Decreto-lei ng 200/67. É este agente quem se sujeita à tomada de contas, consoante o que estatui a mesma Lei da Reforma Administrativa, em seu art. 81. Uma vez inscrito, pelos órgãos de contabilidade, como responsável, porque ordenador das despesas feitas, só poderá ser exonerado de sua responsabilidade após julgadas regulares suas contas pelo Tribunal de Contas, nos precisos termos do citado art. 80 e do art. 34, inciso I, do Decreto-lei n 2 199/67. Daí decorre que o delegante somente será responsabilizado quando houver avocado o caso, na forma permitida desde o Decreto nº 86.377, editado ulteriormente ao entendimento firmado neste Tribunal sobre o assunto (cfv. decisão de 03.07.80) , ou, como salientado na assentada de 15.12.81, quando ocorrer responsabilidade solidária com o delegado na hipótese, ali acenada, de parcela cuja concessão não podia ignorar (...) Assim, o que se tem de avaliar é quais atos dos subordinados devem obrigatoriamente ser supervisionados e controlados pelo superior hierárquico, visto que se tal supervisão fosse irrestrita, a delegação de competência perderia, por completo, seu sentido.'
	No mesmo sentido, tem-se o seguinte:
'Acórdão 89/2000-TCU-Plenário - AC-0089-18/00-P - Processo - Processo 003.082/1995-4 - Prestação de Contas - Entidade - Entidade: Caixa Econômica Federal - CEF (...) 
Voto do Ministro Relator
Registro, de início, no tocante à responsabilidade dos membros dos conselhos de administração e fiscal, que concordo com o entendimento do titular da Unidade Técnica, pois não há elementos suficientes que possibilitem imputar-lhes responsabilidade, haja vista que não restou comprovado que tenham concorrido para o cometimento dos atos considerados irregulares. Nessa linha tem evoluído a jurisprudência desta Corte, conforme Acórdão nº 007/99 - TCU - 2° Câmara (TC 016.448/85-5) ; Decisão nº 335/94 - Plenário (TC-025.169/92-0) ; Acórdão nº  088/93 - Plenário (TC-649.006/91-7) ; Acórdão nº 087/96 - 2ª Câmara (TC-649.116/92-5) ; Acórdão nº 089/87 - Plenário (TC 023.824/92-1) . Assim, devem os mesmos, data vênia, ser isentados de qualquer responsabilidade quanto às irregularidades aqui tratadas. (...) ' (g.n.) .
	Da mesma forma, tem-se o trecho do voto do Ministro relator no Acórdão abaixo:
'Acórdão 7/1999-TCU-Segunda Câmara - Processo - Processo 016.448/1985-5
Reforçando esse entendimento, trago à colação as não menos brilhantes ponderações lançadas no Voto do eminente Ministro Bento José Bugarin, quando da apreciação do TC 649.006/91-7 (Acórdão 88/93 - Plenário - Ata 45/93) , a respeito da responsabilidade dos integrantes do Conselho de Administração da COPESUL, verbis: '9. Em primeiro lugar, verifica-se que não se inclui entre as competências dos membros daquele colegiado apreciar a regularidade e a legalidade de cada ato administrativo praticado pela Diretoria atribuições que, por sua natureza, são mais afetas à área de atuação do Conselho Fiscal, ente que, no caso específico da COPESUL, não possui caráter permanente e não atuou nos exercícios em foco. 10. Em segundo lugar, a responsabilidade do Conselho de Administração não possui índole genérica, pois não engloba a totalidade da gestão. É, isto sim, restrita aos atos específicos que são submetidos à apreciação daquele Colegiado e são por ele aprovados. 11. Assim, conclui-se que, não tendo qualquer das ocorrências remanescentes após o exame da IRCE/RS sido levada à deliberação do Conselho de Administração, não é possível imputar responsabilidade aos integrantes daquele órgão pelos fatos constatados nas presentes contas.'
E ainda:
'Acórdão 594/2005-TCU-Plenário -  Processo - Processo 016.347/1992-7 (...) 
3.6. Como pode ser visto no Anexo I, a grande maioria dos achados não apresenta o nexo de causalidade, perfeitamente caracterizado, entre o ato do responsável e a irregularidade apontada. De acordo com o Roteiro de Auditoria de Conformidade, para perfeita caracterização do liame, há necessidade de evidências de que a conduta do responsável contribuiu significativamente para o resultado ilícito, ou seja, de que foi uma das causas do resultado. Dessa forma, 'a inexistência de nexo de causalidade significa que o gestor não pode ser responsabilizado pelo resultado.'
3.7. Esse também é o entendimento do Tribunal, donde seguem, exempli gratia, trechos dos votos dos ministros Ubiratan Aguiar e Adylson Motta, em Acórdãos da 2° Câmara:
Acórdão 143/2003-TCU-Segunda Câmara
Relator: Ubiratan Aguiar (Relator) 
Voto do Ministro Relator
'Observe-se que na apuração da responsabilidade deve-se procurar aferir se existe nexo de causalidade entre o dano apurado e o fato imputável ao agente. (...) Dessa forma, havendo um razoável grau de dúvida acerca da negligência do ex-chefe de agência e, ainda, considerando não estabelecido o nexo de causalidade entre essa possível conduta negligente do Sr. Expedito Cantanhede de Oliveira Filho e o furto ocorrido na Agência de Correios, cabe acolher suas alegações de defesa, bem como julgar suas contas regulares com ressalva.'
Acórdão 308/2003-TCU-Segunda Câmara
Ministro Relator
ADYLSON MOTTA
3.8. O ministro Benjamin Zymler, relator do Acórdão 247/2002-TCU-Plenário, definiu em seu voto, com clareza, a problemática da responsabilização do gestor: t (...) 
6. A simples existência de um fato apontado como irregular não é suficiente para punir o gestor. Impõe-se examinar os autores do fato, a conduta do agente, o nexo de causalidade entre a conduta e a irregularidade e a culpabilidade. Assim, verificada a existência da pratica de um ato ilegal, deve o órgão fiscalizador identificar os autores da conduta, indicando sua responsabilidade individual e a culpa de cada um.
7. Dessa forma, constatada a existência de ato administrativo eivado de vício, pode ocorrer que nem todos os responsáveis sejam punidos, pois para que a sanção ocorra é necessário o exame individual da conduta e a culpabilidade dos agentes, que pode estar presente em relação a um e ausente em relação a outros. Pode incidir, ainda, alguma causa de exclusão da ilicitude da conduta ou da culpabilidade do agente. (...) ' (g.n.) .
	Há, portanto, atos praticados por outros gestores da então Administração Municipal, sobre os quais a Prefeita, no âmbito das muitas e complexas responsabilidades do cargo que ocupava, não tinha como exercer o acompanhamento e controle diário ou quiçá, como divisa a Corte, a revisão de tudo quando afirmado ou atestado pelos subordinados.
	O ACOMPANHAMENTO DA EXECUÇÃO e FISCALIZAÇÃO DE CONTRATOS SE ENQUADRA EXATAMENTE NESTE PONTO. NÃO SÃO ATRIBUIÇÕES DA ENTÃO PREFEITA.
	Por tudo que foi até aqui exposto, é imperioso que se reconheça a ilegitimidade passiva ad causam para uma ex-Prefeita responder pela escolha técnica, acompanhamento, execução e prestação de contas de contratos firmados com a União, que não são de sua competência funcional e sobre os quais não deu azo a qualquer irregularidade.
	A propósito do que se afirma, traz-se à baila o julgamento da Apelação Cível n. 0003387-67.2012.8.24.0031, onde o Desembargador Hélio do Valle Pereira, do Tribunal de Justiça do Estado de Santa Catarina (julgado em 08 de março de 2018) , delineou com maestria a ausência de responsabilidade de Prefeito pelos 'males' eventualmente ocorrido em sua administração:
' (...) O titular do Executivo, seja de que esfera for, não é um amanuense. Não lhe cabe velar pelo cotidiano da repartição, tal como fosse dotado de poderes sobre-humanos, que lhe garantissem a onisciência. Ele vela pela superintendência das coisas mais amplas. Responde evidentemente pelas condutas que diretamente lhe estão afetas; não goza, malgrado a maior discricionariedade que possui, de imunidade quanto às decisões políticas (em sentido nobre) que o posto lhe assegura quanto à Administração dos assuntos mais latos atrelados ao seu múnus.
Tenho total dificuldade, entretanto, em supor que um prefeito se transmude em um fiscal, acompanhando os inúmeros repasses mensalmente efetuados aos servidores da Administração - e eles são mesmo inúmeros. Como um diligente contador, haveria de acompanhar cada pagamento, descortinando irregularidades, detectando falhas, velando inclusive pela correição quanto aos descontos tributários efetuados em folha.
Isso é algo não apenas implausível, mas impossível. Em caso como esse, o Prefeito haverá de se fiar realmente nos escalões inferiores, que lhe abastecerão tecnicamente. É impossível, repito o termo, que ele passe a apurar um a um os registros e os respectivos desembolsos a serem efetuados, até mesmo porque dificilmente terá o adestramento técnico para tanto.
Faço a comparação com a direção do foro, assunto que nos é mais próximo do Judiciário e em relação ao qual convivi até recentemente. As notas vêm às mancheias; o secretário aponta os contratos cumpridos. É o almoço para jurados que se diz servido; as tolhas que foram lavadas; o serviço de jardinagem que foi executado e assim indefinidamente. Não há como acompanhar a minudência dessas tarefas. O correto seria exonerar o diretor do foro de assinaturas quanto a esses assuntos pelo simples fato que ele não os acompanha. Mas a mentalidade burocrata não permite essas simplificações. Quer-se um encadeamento de assinaturas. E se ficar revelado, depois, que naquele mês, as toalhas não foram lavadas na quantidade de praxe? Se a comida não tinha a qualidade de antes e que justifica maior preço? Será que o juiz haveria de pedir que o enxoval do fórum que lhe fosse apresentado para conferir quão alvas estavam as toalhas ou haveria de ser convocado antes de servido o lanche para os jurados com fome?
Nada disso, é claro, faz sentido.
É ainda mais fora do razoável, nessa linha, que se imagine que o prefeito seja ímprobo sem ao menos ter efetuado algum ato concreto. Refiro-me, mais precisamente, a uma ação destinada a fazer com que outrem percebesse vencimentos a maior; uma ordem, ainda que indireta ou meramente verbalizada aos encarregados, que se relacionasse aos repasses efetuados. Muito menos seria aceitável que ele investigasse, sem provocação, se o vencimento do agora professor (ex-Secretário) estava de acordo com a nova designação.
Ademais, ainda que se conjecture quanto às relações pessoais entre os acionados, nada repugnante que decorra disso foi revelado nesta ação. É que, como bem-posto na sentença, o prefeito não pode ser responsabilizado meramente por ter sido... prefeito! Apesar dos apontamentos serem abstratamente plausíveis (eram do mesmo partido político e trabalharam juntos por muito tempo) , a ilação, por si só, não basta para sustentar responsabilização por ato de improbidade. Essas inferências deviam ao menos ter sido trabalhadas na instrução - o que não aconteceu. A rigor não houve, repito mais uma vez, demonstração de que o elo existente entre ambos teria provocado, no plano fático, uma conduta ímproba pelo ex-administrador Olímpio.
O que se pretende, entendo, é uma responsabilidade objetiva; na realidade, mais do que uma responsabilidade sem culpa, uma responsabilidade sem conduta.
A improbidade administrativa tem realmente definição legal muito ampla. Está associada intuitivamente a atos de repugnante desonestidade, que impliquem enriquecimento ilícito de agente público ou mesmo de terceiro (art. 92 da Lei 8.429/92) , mas também se estende às hipóteses de apenas prejuízo à Administração (art. 10) . Do mesmo modo, só que mediante menor penalização, até ofensas a valores jurídicos, ainda que sem potencial econômico, merecem o enquadramento áspero na Lei de Improbidade (art. 11) . Como contraponto, exige-se, como já mencionado, a conduta conscientemente voltada para a ilicitude, ou ao menos um comportamento culposo (na hipótese do art. 10) .
Deve-se fugir da tentação de vincular a improbidade a um estereótipo do administrador atavicamente desonesto, tal como um chefe de quadrilha profissionalmente voltado à delinquência. Mesmo fatos que possam ter menor reprovabilidade podem caracterizar a ilicitude da Lei 8.429/92, desde que se possa realizar a associação com as condutas típicas e elas estejam animadas a um propósito deliberadamente atrelado à ofensa ao menos aos princípios da boa administração (art. 11) .
Seja como for, a essência da improbidade como infração de cunho grave subsiste, não devendo ser confundida com qualquer postura irregular que possa ser tomada por um agente público. As reações jurídicas devem ser proporcionais à seriedade dos veros interesses envolvidos.
Daí a necessidade de se apartarem pecados veniais, erros no cotidiano administrativo, notadamente de índole apenas formal, com atos de improbidade. A forma é fundamental na condução das coisas públicas, pois permite o amplo conhecimento e especialmente a fiscalização quanto à validade. Mas isso não pode ir ao ponto de, não havendo indicativo de efetivo dano ao interesse público - ou, como no caso, nem sequer uma conduta propriamente dita -, impor sanção ao agente público.
É por isso que, não vislumbrando ao ímprobo a ser imputado ao demandado Olímpio, não vejo sentido em lhe atribuir condenação. (...) '
	Como se verifica, a responsabilidade objetiva da Prefeita, pelo só fato da condição de gestor principal da Municipalidade não encontra amparo no ordenamento jurídico pátrio. A ilegitimidade passiva se impõe. É o que se requer.
	Ademais, no tocante à Prefeita, a jurisprudência dessa Corte é no sentido de que não se deve responsabilizar aquela que exerce cargo político (Prefeito) , salvo pelos atos de gestão. Confira-se:
'Sobre a responsabilidade de agente político é pacífica a jurisprudência do TCU que 'quando não há a prática de atos administrativos de gestão, via de regra, não cabe imputação de responsabilidade a agentes políticos. Estes, no entanto, podem ser responsabilizados, mesmo quando não há a prática direta de atos administrativos, se as irregularidades tiverem um caráter de tal amplitude e relevância que, no mínimo, fique caracterizada grave omissão no desempenho de suas atribuições de supervisão hierárquica'  (Acórdão 1016/2013-TCU-Plenário) . Neste mesmo sentido são outros inúmeros Acórdãos, a exemplo dos Acórdão 1429/2014-TCU-Segunda Câmara e 222/2017-Plenário.
V - Delegação de Competência e Ausência de responsabilidade da Embargante na hipótese dos autos.
	Doutrina e jurisprudência são uníssonas no sentido de afirmar que a responsabilidade do agente público, em casos de delegação  (error in eliqendo e viqilando) só ocorrem quando o delegante age com dolo, má-fé ou desídia grave, deixando de observar os deveres inerentes à responsabilidade do cargo diretivo que ocupa.
	Na hipótese dos autos, deve-se levar em consideração, como já afirmado outras vezes, que o processo de contratação e a própria licitação foram conduzidas por uma pessoa então de confiança da Embargante (Prefeita não se ocupa, salvo raras exceções, das questões administrativas relacionadas aos processos licitatórios que autoriza ou homologa) , numa administração recém empossada (o contrato foi firmado no primeiro ano de gestão da Embargante) , onde a confiança nos gestores e servidores públicos, para a consecução das atividades públicas, não poderia ser colocada em dúvidas.
	As informações constantes dos autos não apontam em nenhum momento que a Embargante agiu de forma a compactuar com erros ou ilícitos de subordinados, de modo que tão logo tomou conhecimento de que sua principal Secretária agia fora das atribuições do cargo, substituiu sua então pessoa de alta confiança e consideração, sem jamais ter aderido, ainda que por omissão, aos desideratos irregulares desta ou de quem quer que seja, o que se admite apenas para argumentar.
	Se a Embargante não agiu com dolo ou culpa na indicação dos seus auxiliares e nem se omitiu na responsabilização destes, quando teve ciência de eventuais equívocos, não se pode lhe atribuir responsabilidade pelas ações de terceiros, sob pena de grave imputação de responsabilidade objetiva, tão só pela condição de Prefeita do Município de Axixá.
VI - Aplicação dos artigos 20, 21 e 22 da Lei n° 13.655, de 2018 à realidade dos presentes autos - Fato Novo. Matéria de Ordem Pública.
	Com efeito, a Lei nº 13.655, de 25 de abril de 2018, incluiu, no Decreto-Lei n 2 4.657, de 4 de setembro de 1942 (Lei de Introdução às Normas do Direito Brasileiro) , disposições sobre segurança jurídica e eficiência na criação e na aplicação do direito público.
	Entende a Embargante que os artigos 20 a 22 da referida Lei, devem ser observados na realidade destes autos. Nesse sentido, transcreve-se os dispositivos e os comentários dos próprios juristas idealizadores da Lei, nos seguintes termos:
' (...) Art. 20. Nas esferas administrativa, controladora e judicial, não se decidirá com base em valores jurídicos abstratos sem que sejam consideradas as consequências práticas da decisão.
Justificativa dos juristas que auxiliaram na elaboração do anteprojeto
O art. 20 da LINDB tem por finalidade reforçar a ideia de responsabilidade decisória estatal diante da incidência de normas jurídicas indeterminadas, as quais sabidamente admitem diversas hipóteses interpretativas e, portanto, mais de uma solução.
O dispositivo proíbe 'motivações decisórias vazias, apenas retóricas ou principiológicas, sem análise prévia de fatos e de impactos. Obriga o julgador a avaliar, na motivação, a partir de elementos idôneos coligidos no processo administrativo, judicial ou de controle, as consequências práticas de sua decisão.'
'Quem decide não pode ser voluntarista, usar meras intuições, improvisar ou se limitar a invocar fórmulas gerais como 'interesse público', 'princípio da moralidade' e outras. É preciso, com base em dados trazidos ao processo decisório, analisar problemas, opções e consequências reais. Afinal, as decisões estatais de qualquer seara produzem efeitos práticos no mundo e não apenas no plano das ideias.' (https://www.conjur.com.br/c11/parecer-juristas-rebatem-criticas.pdf) 
Art. 21. A decisão que, nas esferas administrativa, controladora ou judicial, decretar a invalidação de ato, contrato, ajuste, processo ou norma administrativa deverá indicar de modo expresso suas consequências jurídicas e administrativas.
Parágrafo único. A decisão a que se refere o caput deste artigo deverá, quando for o caso, indicar as condições para que a regularização ocorra de modo proporcional e equânime e sem prejuízo aos interesses gerais, não se podendo impor aos sujeitos atingidos ônus ou perdas que, em função das peculiaridades do caso, sejam anormais ou excessivos.
Justificativa dos juristas que auxiliaram na elaboração do anteprojeto
O art. 21 'exige o exercício responsável da função judicante do agente estatal. Invalidar atos, contratos, processos configura atividade altamente relevante, que importa em consequências imediatas a bens e direitos alheios. Decisões irresponsáveis que desconsiderem situações juridicamente constituídas e possíveis consequências aos envolvidos são incompatíveis com o Direito. É justamente por isso que o projeto busca garantir que o julgador (nas esferas administrativa, controladora e judicial) , ao invalidar atos, contratos, processos e demais instrumentos, indique, de modo expresso, as consequências jurídicas e administrativas decorrentes de sua decisão.' (https://www.conjur.com.br/c11/parecer-juristas-rebatem-criticas.pdf) 
Primado da realidade
Art. 22. Na interpretação de normas sobre gestão pública, serão considerados os obstáculos e as dificuldades reais do gestor e as exigências das políticas públicas a seu cargo, sem prejuízo dos direitos dos administrados.
§1° Em decisão sobre regularidade de conduta ou validade de ato, contrato, ajuste, processo ou norma administrativa, serão consideradas as circunstâncias práticas que houverem imposto, limitado ou condicionado a ação do agente.
Uma das principais teses de defesa dos administradores públicos nos processos que tramitam nos Tribunais de Contas ou nas ações de improbidade administrativa é a de que não cumpriram determinada regra por conta das dificuldades práticas vivenciadas, em especial quando se trata de Municípios do interior do Estado. Alega-se, por exemplo, que não se apresentou a prestação de contas porque a internet no interior é ruim. Argumenta-se também que não se apresentou o balanço contábil porque no Município não há contadores e assim por diante.
Em geral, tais argumentos não são acolhidos porque os Tribunais de Contas e o Poder Judiciário entendem que essas dificuldades são previamente conhecidas e que os administradores públicos já deveriam se preparar para elas.
Assim, o objetivo do dispositivo foi o de tentar 'abrandar' essa jurisprudência pugnando que o órgão julgador considere não apenas a literalidade das regras que o administrador tenha eventualmente violado, mas também as dificuldades práticas que ele enfrentou e que possam justificar esse descumprimento.
O grupo de juristas que auxiliou na elaboração do anteprojeto assim justificou a nova previsão legal:
' (...) a norma em questão reconhece que os diversos órgãos de cada ente da Federação possuem realidades próprias que não podem ser ignoradas. A realidade de gestor da União evidentemente é distinta da realidade de gestor em um pequeno e remoto município. A gestão pública envolve especificidades que têm de ser consideradas pelo julgador para a produção de decisões justas, corretas.
As condicionantes envolvem considerar (i) os obstáculos e a realidade fática do gestor, (ii) as políticas públicas acaso existentes e (iii) o direito dos administrados envolvidos. Seria pouco razoável admitir que as normas pudessem ser ignoradas ou lidas em descompasso com o contexto fático em que a gestão pública a ela submetida se insere.' (https://www.conjur.com.bridliparecer-iuristas-rebatem-criticas.pdf) 
	Por sua vez, o Decreto n° 9.830, de 2019, que regulamenta a referida Lei n° 13.655, de 2018, estatui o seguinte:
Motivação e decisão na invalidação
Art. 4° A decisão que decretar invalidação de atos, contratos, ajustes, processos ou normas administrativos observará o disposto no art. 2° e indicará, de modo expresso, as suas consequências jurídicas e administrativas.
§ 1º A consideração das consequências jurídicas e administrativas é limitada aos fatos e fundamentos de mérito e jurídicos que se espera do decisor no exercício diligente de sua atuação.
§ 2° A motivação demonstrará a necessidade e a adequação da medida imposta, consideradas as possíveis alternativas e observados os critérios de proporcionalidade e de razoabilidade.
§ 3º Quando cabível, a decisão a que se refere caput indicará, na modulação de seus efeitos, as condições para que a regularização ocorra de forma proporcional e equânime e sem prejuízo aos interesses gerais.
§ 4º Na declaração de invalidade de atos, contratos, ajustes, processos ou normas administrativos, o decisor poderá, consideradas as consequências jurídicas e administrativas da decisão para a administração pública e para administrado:
I - restringir os efeitos da declaração; ou
II - decidir que sua eficácia se iniciará em momento posteriormente definido.
§ 5º A modulação dos efeitos da decisão buscará a mitigação dos ônus ou das perdas dos administrados ou da administração pública que sejam anormais ou excessivos em função das peculiaridades do caso
Interpretação de normas sobre gestão pública
Art. 8° Na interpretação de normas sobre gestão pública, serão considerados os obstáculos, as dificuldades reais do agente público e as exigências das políticas públicas a seu cargo, sem prejuízo dos direitos dos administrados.
§ 1° Na decisão sobre a regularidade de conduta ou a validade de atos, contratos, ajustes, processos ou normas administrativos, serão consideradas as circunstâncias práticas que impuseram, limitaram ou condicionaram a ação do agente público.
§ 2º A decisão a que se refere o § 1° observará o disposto nos art. 2°, art. 32 ou art. 49.
Compensação
Art. 9º A decisão do processo administrativo poderá impor diretamente à pessoa obrigada compensação por benefícios indevidos ou prejuízos anormais ou injustos resultantes do processo ou da conduta dos envolvidos, com a finalidade de evitar procedimentos contenciosos de ressarcimento de danos.
§ 1° A decisão do processo administrativo é de competência da autoridade pública, que poderá exigir compensação por benefícios indevidamente fruídos pelo particular ou por prejuízos resultantes do processo ou da conduta do particular.
§ 2º A compensação prevista no caput será motivada na forma do disposto nos art. 22, art. 32 ou art. 42 e será precedida de manifestação das partes obrigadas sobre seu cabimento, sua forma e, se for o caso, seu valor.
§ 3º A compensação poderá ser efetivada por meio do compromisso com os interessados a que se refere o art. 10.
Termo de ajustamento de gestão
Art. 11. Poderá ser celebrado termo de ajustamento de gestão entre os agentes públicos e os órgãos de controle interno da administração pública com a finalidade de corrigir falhas apontadas em ações de controle, aprimorar procedimentos, assegurar a continuidade da execução do objeto, sempre que possível, e garantir o atendimento do interesse geral.
§ 1° A decisão de celebrar o termo de ajustamento de gestão será motivada na forma do disposto no art. 2°.
§ 2° Não será celebrado termo de ajustamento de gestão na hipótese de ocorrência de dano ao erário praticado por agentes públicos que agirem com dolo ou erro grosseiro.
§ 3º A assinatura de termo de ajustamento de gestão será comunicada ao órgão central do sistema de controle interno.
	Como se observa, o Acórdão embargado não levou em consideração, por exemplo:
a) Que os fatos ocorreram basicamente no primeiro e início do segundo ano de administração da Embargante;
b) Que a embargante não tinha a necessária experiência no dia a dia da administração pública municipal;
c) Que para tanto, procurou se cercar, com todas as cautelas legais, de pessoas que pudessem auxiliá-la nessa administração;
d) Que não houve dolo ou negligência na fiscalização dos subordinados;
e) Que as ações relativas à contratação, execução e prestação de contas estavam à cargo de uma Secretária Municipal, sobre a qual não recaia qualquer ressalva acerca da conduta pessoal e profissional;
f) Que as irregularidades, se existentes, são meramente formais, não tendo efetivamente havido prejuízos para a União e a municipalidade, diante da realização do objeto do contrato;
g) Que os valores considerações são módicos, sem repercussão, se fosse o caso, no patrimônio público federal;
h) Que as punições consignadas e mantidas nos acórdãos embargados são desproporcionais à realidade dos autos, impondo à Embargante ônus desmedido e incompatível com a suposta gravidade dos fatos, chegando até mesmo a inviabilizar sua carreira na administração pública municipal, do qual não se tem notícias de malbaratamento de recursos públicos ou incúria na gestão;
i) Que existem outras soluções menos drásticas para resolução desses problemas, inclusive mediante o entabulamento de Termo de Ajuste de Gestão.
	Observem doutos Ministros e eminente Relatora, que a novel legislação objetiva exatamente fazer com que o trabalho dessa Corte de Contas Federal seja pautado pela exata medida da realidade vivenciada pela administradora pública no exercício das suas funções legais e por um juízo taxativo da ocorrência ou não de dano ou prejuízo ao erário, o que não ocorre na seara desse processo administrativo.
	Conquanto falhas formais possam ser identificadas, nenhum prejuízo experimentou o erário e nenhum princípio foi violado, de modo que as contas podem ser aprovadas com ressalvas.
	É o que se requer.
VII - Da efetiva realização da obra e da explicação quanto ao suposto e inexplicável pedido de realização da primeira medição em data anterior ao encerramento da licitação.
	É fato que a jurisprudência do Tribunal é no sentido de que a simples demonstração da realização da obra objeto do ajuste não é suficiente para demonstrar regularidade da aplicação dos recursos, caso não se demonstre o liame entre a obra e o repasse e sua utilização.
	A realização da obra é um fato incontestável. Resta, entretanto, na avaliação constante do acórdão embargado a demonstração de que realmente foi executada com os recursos do contrato. No caso, o acórdão embargado afirma que tal ligação não foi demonstrada. E mais, que haveria - e conferindo agora se constata que de fato existe um documento, cuja assinatura não é reconhecida pela Embargante, um Ofício que teria sido enviado à CEF solicitando a realização da primeira medição, antes da homologação do resultado do certame e da autorização para início da obra. Tal documento, que não teria sido enfrentado pela defesa anteriormente, insinuaria ou, pelo menos, levantaria suspeita de que a obra estivesse em curso antes do encerramento da licitação e que, por isso, poria em dúvida inclusive a idoneidade da licitação e da contratação consequente.
	Pois bem!
	Um: a obra com absoluta certeza foi realizada com os recursos repassados pelo Contrato de Repasse 174048-17/2005/MCIDADES/CAIXA. Aliás, segundo se recorda agora a Embargante, tais recursos, inclusive, foram insuficientes para a conclusão da obra, tendo sido necessários aportes da própria prefeitura;
	Dois: a Embargante desconhece a existência do Ofício nº 237/GAB/2005. Inclusive não reconhece a assinatura nela aposta;
	Três: e tal ofício, ao que tudo indica, redigido equivocadamente, está à fl. 71 dos autos do Processo da Licitação (peça 9 do TC 22.370/2013-7, que deu origem à presente TCE) imediatamente antes da Ordem de Serviço (um à fl. 71 e o outro à fl. 72) ;
	Quatro: e o que sugere equívoco é o fato de que agora, buscando informações junto à CEF, acessando o processo de execução e prestação de contas lá existente, nele não foi localizado o mencionado ofício. E, como se pode ver agora nos documentos ora anexados por cópia, as páginas sequenciais do processo na CAIXA correspondem às mesmas páginas do processo de licitação, mas sem a página 71. Eis:
	Como se vê, no processo junto à Caixa Econômica Federal não existe o referido Ofício (fl. 71 do processo) , o que significa que possivelmente tenha sido mesmo um equívoco a ser esclarecido assim que a Embargante conseguir a cópia integral dos autos que está providenciando junto à CEF e que poderá juntar aos autos na sequência.
	Cinco: reforça a esta conclusão o fato de que a autorização da CEF para o início das obras se deu em 29 de março de 2006 (fl. 52 do Processo CEF) (Anexo II) . Ademais, a cópia de processo também da CEF (Anexo III) , inclusive com as fotografias, demonstra que em agosto de 2005 não existia a pavimentação objeto do contrato e que as obras foram realizadas em 2006. Das fotos constam, inclusive a data de junho de 2006. Ou seja, não existe a menor possibilidade de ter sido solicitada a primeira medição em meados de agosto de 2005, quinze dias antes do encerramento da licitação. E, muito menos, a prática de tal pedido nos próprios autos da Licitação.
	Assim, pretende a Embargante, com a documentação já colacionada aos autos, inclusive com o resultado das de medições, ARTs profissionais, fotos anteriores e posteriores à obra (Anexo IV) , laudo de vistoria técnica (anexo V) , etc. que, até por economia profissional, sejam acolhidos os presentes Embargos e julgadas regulares as contas da Embargante.
VIII - Incidência na realidade desses Autos do Princípio 'Duty to Mitiqate the Loss'.
	Como já afirmado alhures, o contrato de repasses em referência foi assinado em 2005 e executado até meados de 2006. Nessa toada, eventuais prejuízos experimentados pela União, que aqui se admite apenas para fins de raciocínio, já existiam, em tese, na vigência da execução do Contrato ou prazo para a prestação de contas.
	Entretanto, somente agora (passados mais de 10 anos) é que o Tribunal de Contas da União está efetivamente a concluir uma avaliação, equivocada, data vênia, acerca de eventuais responsabilidades nesse feito.
	A apuração desses supostos prejuízos, mais de 10 (dez) anos após a ocorrência dos fatos, implica, necessariamente, em termos financeiros, a correção dos valores de referência, o que aumenta, exponencialmente, a responsabilidade financeira da Embargante, que se repita, se admite apenas para fins de raciocínio.
	A conclusão após essa arrodeio, é de que o Tribunal de Contas da União e, consequentemente, a União, permitiram de forma negligente, data venia, admitindo-se por hipótese eventuais prejuízos, agravar-se se a situação de suposta responsabilidade financeira da Embargante nos últimos 10 anos (14 desde a assinatura da avença) , deixando de adotar medidas administrativas e judiciais para mitigar, se fosse o caso, suas próprias perdas.
	Aplica-se, desta feita, à espécie presente, o chamado 'duty to mitigate the loss'  (dever de mitigar) , desenvolvido pelo direito norte-americano e já incorporado pela doutrina e jurisprudência pátria, o qual consiste no dever do lesado de não agravar o próprio dano, permanecendo inerte.
	De incidência principal no direito civil, o instituto pode ser aplicado em qualquer ramo do direito, inclusive na seara das lides administrativas, inerente à realidade do trabalho da ICE.
	A respeito desse instituto, discorre Cristiano Chaves de Faria:
[...] modalidade específica de aplicação (um desdobramento) do abuso do direito (ato ilícito objetivo) é o duty to mitigate the loss ou, em vernáculo, o dever do credor de minorar suas próprias perdas.
Não há dúvidas de que o credor tem diversos direitos, dentre os quais (e o principal deles) , exigir o cumprimento integral da obrigação e o respectivo atendimento de seu interesse creditício. Todavia, se o credor se comporta de maneira excessiva, comprometendo e agravando a situação jurídica do devedor, está caracterizado o abuso do direito. É aplicação efetiva e direta da boa-fé objetiva, impondo um comportamento ético ao credor, consistente em não prejudicar o devedor. [...]
A partir disso, leciona Leonardo de Medeiros Garcia que o duty to mitigate the loss 'consiste na obrigação do credor em buscar evitar o agravamento do devedor', acrescentando que 'o credor de uma obrigação precisa colaborar com o devedor na tomada de medidas cabíveis para buscar que o dano sofrido se restrinja as menores proporções possíveis' (Família e responsabilidade: teoria prática do direito de família. Porto Alegre: Magister/IBDFAM, 2010, p. 207/208, sem grifo no original) .
	Veja Excelência, que fatos ocorridos entre os anos de 2005 e 2006, se observadas as eventuais irregularidades, admitidas em tese, de modo contemporâneo às suas ocorrências, a repercussão financeira que houvesse (correção/atualização monetária dos danos) seria infinitamente menor que as apuradas, como ocorre na espécie, em 2018 ou 2019, agravando, por inércia da Administração e dos órgãos de controle, a aludida responsabilidade financeira da Embargante, cuja existência se afirma apenas para fins de debate.
	O que se diz é que tanto o TCU, quanto a Caixa, se fosse o caso, deveriam, no tempo oportuno, ter adotado as medidas necessárias e possíveis para que o suposto dano (financeiro) não fosse agravado. A parte a que a perda aproveita não pode permanecer inerte diante do dano, permitindo o agravamento do prejuízo financeiro, em detrimento da situação jurídica da apontada como responsável.
	A Corte da Cidadania já enfrentou esse tema que, como dito, tem total aplicação na realidade dessa Tomada de Contas Especial. A esse respeito:
' (...) 3. Preceito decorrente da boa-fé objetiva. Duty to mitigate the loss: o dever de mitigar o próprio prejuízo. Os contratantes devem tomar as medidas necessárias e possíveis para que o dano não seja agravado. A parte a que a perda aproveita não pode permanecer deliberadamente inerte diante do dano. Agravamento do prejuízo, em razão da inércia do credor. Infringência aos deveres de cooperação e lealdade. [...] (REsp. n. 758.518/PR, Terceira Turma, rel. Min. Vasco Della Giustina, Desembargador Convocado do TJ/RS, ale de 28-6-2010) .
	Segundo Caroline Menegon da Cruz, duty to mitigate the loss significa, em uma tradução literal para a língua portuguesa, dever de mitigar a perda. No aspecto, a parte credora, no desvelar do processo obrigacional, terá o dever de tomar todas as providências que estiverem ao seu alcance para diminuir os próprios prejuízos.
	Para maior compreensão da teoria, a autora, citando a doutrina de Flávio Tartuce, traz exemplos:
Pode-se citar situações de descumprimento contratual em contratos bancários. Nesses casos, muitas vezes a instituição financeira permanece 'inerte, aguardando que, diante da alta taxa de juros prevista no instrumento contratual, a dívida atinja montantes astronômicos' [...] Dessarte, verifica-se que, com base no duty to mitigate the loss, o credor não poderá adotar condutas que colaborem com o inadimplemento da obrigação por parte do devedor, devendo, pois, concorrer para o cumprimento do acordado entre as partes e, portanto, se comportar de forma que evite o agravamento de seus próprios prejuízos.
Com efeito, Fredie Didier Junior ensina que 'ao não diligenciar que o valor dos próprios prejuízos não aumente consideravelmente, o credor cometeria abuso de direito, ferindo, portanto, o princípio da boa-fé' (Multa coercitiva, boa-fé processual e supressio: aplicação do duty to mitigate the loss no processo civil. Revista de processo, n. 171, p. 48, maio/2009) .
	Ao comentar sobre o referido tema, Cristiano Chaves de Farias e Nelson Rosenvald trazem preciosa lição da maior expoente no assunto, Véra Maria Jacob Fradera, para quem é perfeitamente possível a recepção do conceito do duty to mitigate the loss no direito brasileiro:
	O esforço deve valer a pena, pois inúmeras vezes nos deparamos na prática do foro com situações em que o credor se mantém inerte face o descumprimento por parte do devedor, cruzando, literalmente, os braços, vendo crescer o prejuízo, sem procurar evitar ou, ao menos, minimizar sua própria perda. Não cumprindo o dever de mitigar o próprio prejuízo, o credor poderá sofrer sanções, seja com base na proibição de venire contra factum proprium, seja em razão de ter incidido em abuso de direito, como ocorre na frança.
	No âmbito do direito brasileiro, existe o recurso à invocação da violação do princípio da boa-fé objetiva, cuja natureza de cláusula geral permite um tratamento individualizado de cada caso, a partir de determinados elementos comuns: a prática de uma negligência, por parte do credor, ensejando um dano
patrimonial, um comportamento conduzindo a um aumento do prejuízo, configurando, então, uma culpa, vizinha daquela de natureza delitual. (ob. cit. p. 196) (grifamos) 
	Em outra oportunidade, a citada doutrinadora reforça a recepção do conceito tratado, trazendo a seguinte lição:
No sistema do Código Civil brasileiro de 2002, de acordo com o disposto no seu artigo 422, o duty to mitigate the loss poderia ser considerado um dever acessório, derivado do princípio da boa-fé objetiva, pois nosso legislador, com apoio na doutrina anterior ao código atual, adota uma concepção cooperativa do contrato. Aliás, no dizer de Clóvis do Couto e Silva, todos os deveres anexos podem ser considerados como deveres de cooperação.
Com efeito, para a citada autora, a mitigação do próprio prejuízo constituiria um dever anexo e diretamente relacionado com princípio da boa-fé objetiva, do qual decorre a exigência de boa conduta das partes contratantes.
	A teoria que ora se suscita, tem o objetivo de afirmar que na eventualidade de manutenção da responsabilidade da Embargante, o que evidentemente não ocorrerá no julgamento destes Embargos, deve-se expurgar, das repercussões financeiras existentes, quaisquer correções ou atualizações monetárias realizadas após a expiração da vigência do respectivo contrato de repasse, na medida em que a então Prefeita, não pode ser prejudicada em função da administração não ter adotado, em tese, as medidas legais necessárias para minorar as próprias perdas.
	Em conclusão, traz-se á colação novamente as lições de Cristiano Chaves:
' (...) Outra modalidade específica do abuso do direito (ato ilícito objetivo) é o duty to mitigate the loss ou, em vernáculo, o dever do credor de minorar as suas próprias perdas.
Não há dúvidas de que o credor tem diversos direitos, dentre os quais, exigir o cumprimento integral da obrigação e o respectivo atendimento de seu interesse creditício. Todavia, se o credor se comporta de maneira excessiva, comprometendo e agravando a situação jurídica do devedor, estará caracterizado o abuso do direito.
É aplicação efetiva e direta da boa-fé objetiva, impondo um comportamento ético ao credor, consistente em não prejudicar devedor. Nesse passo, o Enunciado 169 da Jornada de Direito Civil é de clareza meridiana ao reconhecer que 'o princípio da boa-fé objetiva deve levar o credor a evitar o agravamento do próprio prejuízo'. (FARIAS, Cristiano Chaves de; ROSENVALD, Nelson. Curso de direito civil: v.1, parte geral e LINDB. 10. ed. Salvador: Jus Podivm, 2012.p. 290-291.) 
	Como dito, eventual manutenção de responsabilidade da Embargante, que se argui somente para justificar as conclusões entabuladas nesse tópico, deve levar em consideração, no aspecto financeiro dos danos apurados, de modo a não beneficiar indevidamente a Administração, que deixou de adotar as medidas legais para minorar seus próprios supostos prejuízos, agravando, como se verifica, a responsabilidade financeira, se fosse o caso, da Embargante.
IX - Do pedido.
	Face ao exposto, a Embargante REQUER:
1. O acolhimento e provimento dos presentes Embargos de Declaração para, através de efeitos infringentes ao julgado, reformar o Acórdão embargado para:
a) Reconhecer a prescrição da pretensão administrativa e determinar o arquivamento do feito;
b) Reconhecer a ilegitimidade passiva da Embargante, excluindo-a do feito;
c) Não reconhecidos os pedidos supras, considerar a documentação já acostada aos autos nos primeiros embargos, comprobatória do liame entre a obra realizada e o seu pagamento com os recursos do contrato, bem como com o esclarecimento do ofício que teria solicitado a primeira medição antes do encerramento da licitação, bem como os novos argumentos ora trazidos à baila, considerar regulares os atos tidos por irregulares, ainda que com ressalvas e afastar as penalidades impostas (devolução de recursos e multa) , posto que ausentes seus pressupostos legais.
2 - Mantido o acórdão embargado, seja aplicado o princípio do 'Duty to Mitiqate the Loss', permitindo que a Embargante promova a devolução dos valores sem juros e correção monetária, sem aplicação de multa e com quitação regular, ainda que com ressalvas."
	É o relatório.

Claudismar Zupiroli (OAB/DF 12.250), Francisco de Assis Souza Coelho Filho (OAB/MA 3.810), Sônia Maria Lopes Coelho (OAB/MA 3.811), Maria Abadia Alves (OAB/DF 13.363) e outros representando Maria Sônia Oliveira Campos.

Não atuou.

TOMADA DE CONTAS ESPECIAL PROVENIENTE DE REPRESENTAÇÃO. AUDITORIA DA CONTROLADORIA-GERAL DA UNIÃO. CONTRATO DE REPASSE. EXECUÇÃO DE PAVIMENTAÇÃO, MEIO-FIO E SARJETAS. INDÍCIOS DE FRAUDE DOCUMENTAL E MONTAGEM DE PROCEDIMENTO LICITATÓRIO. INIDONEIDADE DE NOTAS FISCAIS. ROMPIMENTO DO NEXO DE CAUSALIDADE ENTRE RECURSOS FEDERAIS E DESPESAS DECLARADAS EM PRESTAÇÃO DE CONTAS. AUSÊNCIA DE ENFRENTAMENTO PONTUAL DOS INDÍCIOS DE IRREGULARIDADES. ÔNUS DA IMPUGNAÇÃO ESPECIFICADA. DESATENDIMENTO. INAPLICABILIDADE DA TESE DE ILIQUIDAÇÃO DAS CONTAS. IMPRESCRITIBILIDADE DAS AÇÕES DE RESSARCIMENTO AO ERÁRIO. DELEGAÇÃO. RESPONSABILIDADE DO AGENTE DELEGANTE. INAFASTABILIDADE. DEVER DE SUPERVISÃO. IRREGULARIDADE DAS CONTAS. DÉBITO E MULTA. EMBARGOS DE DECLARAÇÃO. ELEMENTOS APRESENTADOS INCAPAZES DE MODIFICAR O JUÍZO REALIZADO PELO TRIBUNAL. AUSÊNCIA DE FALHAS PASSÍVEIS DE EMBARGOS. REJEIÇÃO.

TOMADA DE CONTAS ESPECIAL (TCE)

não atuou.

Cuidam os autos, na origem, de tomada de contas especial instaurada em desfavor de Maria Sônia Oliveira Campos, prefeita municipal de Axixá, MA, na gestão de 2005 a 2008, em razão da ausência de comprovação de aplicação regular de recursos federais repassados para a execução de pavimentação, meios-fios e sarjetas em ruas daquela municipalidade. O valor inicial do convênio atingiu R$ 102.862,51, dos quais R$ 97.500,00 corresponderam a recursos transferidos pelo extinto Ministério das Cidades. 
Por meio do Acórdão 1322/2019-TCU-Segunda Câmara, este Tribunal julgou irregulares as contas da ex-prefeita, condenando-a ao recolhimento do débito apontado e aplicando-lhe multa. 
Por entender que havia contradição nesse julgado, Maria Sônia Oliveira Campos opôs embargos de declaração, que foram rejeitados por meio do Acórdão 5314/2019-TCU-Segunda Câmara.
Irresignada, a ex-prefeita opôs embargos contra essa última decisão, os quais serão aqui analisados.
Os argumentos apresentados pela embargante nesta oportunidade foram:
2.1. prescrição administrativa;
2.2. ilegitimidade passiva;
2.3. delegação de competência e ausência de responsabilidade na hipótese dos autos;
2.4. efetiva realização da obra e apresentação de explicação quanto a suposto e inexplicável pedido de realização da primeira medição em data anterior ao encerramento da licitação;
2.5. fato novo: aplicação dos artigos 20 a 22 da Lei 13.655/2018 à realidade dos autos;
2.6. incidência do princípio "duty to mitigate the loss".
Por fim, pede que se reconheça a prescrição da pretensão punitiva e que se determine o arquivamento do processo. Pede também que se reconheça a sua ilegitimidade passiva, com exclusão do feito. Alternativamente, solicita que, considerando a documentação já acostada aos autos e os novos argumentos ora apresentados, se afastem as penalidades impostas.
Antes de qualquer análise, considero oportuno relembrar, mais uma vez, a natureza dos embargos declaratórios. Para tanto, transcrevo excerto do Acórdão 1218/2015-TCU-Plenário, de relatoria do ministro José Múcio Monteiro: 
"Antes de tratar especificamente dos argumentos trazidos pelos embargantes, lembro que essa espécie recursal, cujo objetivo é sanar eventuais omissões, obscuridades ou contradições, não deve ser manejada para rediscussão de mérito, o que representa, na prática, a possibilidade de repetição de um mesmo recurso, ferindo os princípios da singularidade, da isonomia e da celeridade processual. Os embargos declaratórios devem ter como fundamentação a obscuridade (falta de clareza na redação do julgado) , contradição (existência de proposições inconciliáveis entre si) e omissão (falta de pronunciamento judicial sobre matéria que deveria ter sido apreciada pelo juiz) ." 
Passo agora a discutir os pontos essenciais das arguições aduzidas.
Os quatro primeiros argumentos trazidos por Maria Sônia Oliveira Campos foram discutidos anteriormente nos acórdãos já prolatados no âmbito dos presentes autos e não se referem a omissão, obscuridade ou contradição na decisão vergastada.
O argumento relativo à prescrição da pretensão punitiva da responsável foi avaliado e rechaçado quando da prolatação do Acórdão 1322/2019-TCU-Segunda Câmara, como se vê no trecho de meu voto que fundamentou essa decisão: 
"12. Conforme o Enunciado 282 da Súmula de Jurisprudência do TCU, 'as ações de ressarcimento movidas pelo Estado contra os agentes causadores de danos ao erário são imprescritíveis'. Esse entendimento, calcado na própria uniformização jurisprudencial interna da Corte, amparou-se na tese ratificada pelo Supremo Tribunal Federal no MS 26.210/DF. 
13. Não desconheço que a controvérsia relativa à prescritibilidade da pretensão de ressarcimento ao erário fundada em decisão de tribunal de contas foi submetida à repercussão geral (Tema 899 - RE 636.886) e está, até o momento, pendente de pronunciamento da Corte Maior. Todavia, como me manifestei no voto condutor do Acórdão 7930/2018-TCU-Segunda Câmara, essa indefinição do STF sobre a matéria não impede a apreciação dos processos de controle externo e tampouco vincula tese diversa da perfilhada no âmbito interno: 
'A suspensão pelo STF das demandas nas quais esteja em questão a prescritibilidade da pretensão de ressarcimento ao erário com base em decisão de tribunal de contas (RE 636.886/STF) alcança tão somente a fase judicial de cobrança do título extrajudicial, não atingindo os processos de controle externo em trâmite. Até julgamento definitivo em contrário pelo STF, permanecem imprescritíveis as pretensões de ressarcimento decorrentes de tomadas de contas especiais' (Acórdão 7930/2018-TCU-Segunda Câmara, de minha relatoria) "
O segundo e o terceiro argumentos trazidos pela embargante - a alegada ilegitimidade passiva e a ausência de responsabilidade em razão de delegação de competência - foram igualmente discutidos e repelidos por meio do Acórdão 1322/2019-TCU-Segunda Câmara, conforme afirmei no voto condutor desse julgado:
" (...) 16. Como se nota, a ex-prefeita não contesta, de forma direta e pontual, os fatos consignados pelo Controle Interno. Em vez disso, reconhece-os, indiretamente, e os atribui à Comissão de Licitação, o que não merece prosperar. Em se tratando de convênios ou instrumentos congêneres, o prefeito é, em regra, o administrador dos recursos públicos federais repassados ao ente federativo e, portanto, o responsável direto por prestar contas e comprovar a aplicação regular dos recursos confiados à municipalidade. Esse entendimento se ampara nas disposições contidas no art. 70, parágrafo único, da Constituição Federal, art. 93 do Decreto-Lei 200/1967 e art. 39 de Decreto 93.872/1986 (v.g. Acórdão 930/2005-TCU-Primeira Câmara; Acórdão 752/2007-TCU-Segunda Câmara; e Acórdão 1028/2008-TCU-Plenário) . 
17. Ademais, encontra-se assentada nesta Casa a tese segundo a qual a delegação de poderes a subordinados não afasta a responsabilidade do gestor máximo de ente ou de entidade pública por atos de sua competência primária, pois, ao delegar suas atribuições, o administrador tem obrigação de escolher bem o subordinado e assume o ônus de supervisioná-lo (v.g. Acórdãos 3.598/2017 e 3.776/2017, da 2ª Câmara, 5.717/2017 e 8.045/2017, da 1ª Câmara) . 
18. No mesmo sentido decidiu o colegiado ao acompanhar o voto condutor do Acórdão 1346/2013-TCU-Plenário, sob a relatoria do ministro-substituto Marcos Bemquerer: 
' (...) o instituto da delegação é uma manifestação da relação hierárquica que transfere atribuições ao agente delegado, mas não exime o autor da delegação do dever de acompanhar os atos praticados. Isso porque as prerrogativas e os poderes do cargo, tais como a supervisão, não são conferidos em caráter pessoal ao agente público, mas sim para o bom desempenho de seu papel institucional, sendo, portanto, irrenunciáveis.'" (grifei) 
 Finalmente, a questão relativa ao pedido de realização da primeira medição em data anterior à de encerramento da licitação - a qual permanece desacompanhada de documentos que a comprovem - foi rejeitada na análise dos aclaratórios anteriormente apresentados pela ex-prefeita, por não se referirem a omissão, obscuridade ou contradição na decisão lá questionada, o que ocorre igualmente desta feita:
"12. Outro argumento apresentado por Maria Sônia Oliveira Campos foi a inexistência, nos autos do processo da Caixa Econômica Federal, do documento que teria solicitado a primeira medição da obra previamente à conclusão do procedimento licitatório. A embargante afirmou que a existência de tal documento - o qual consta dos autos do processo de licitação - 'possivelmente tenha sido mesmo um equívoco a ser esclarecido assim que a Embargante conseguir a cópia integral dos autos que está providenciando junto à CEF e que poderá juntar aos autos na sequência'. Nada há que se falar, portanto, em omissão, obscuridade ou contradição."
Os dois últimos argumentos apresentados por Maria Campos - aplicação dos artigos 20 a 22 da Lei 13.655/2018 e a incidência do princípio "duty to mitigate the loss" - são os únicos que ainda não haviam sido diretamente discutidos nas decisões anteriores desta Corte de Contas no âmbito deste processo. Entretanto, mais uma vez, extrapolam a espécie recursal utilizada pela ex-prefeita e objetivam a reforma da decisão originalmente prolatada por este Tribunal.
Como se vê, nenhum dos argumentos ora apresentados trata de falta de clareza na redação do Acórdão 5314/2019-TCU-Segunda Câmara, da existência de proposições inconciliáveis entre si no texto desse julgado ou da falta de pronunciamento sobre matéria que deveria ter sido apreciada; há, na verdade, discordâncias em relação à decisão adotada pela Corte. 
Como a rediscussão de mérito de matéria decidida não é albergada na natureza do recurso interposto, concluo não haver reparo a ser feito na decisão proferida por este Tribunal. 
Por fim, entendo importante alertar à ex-prefeita que, se configurado o intuito meramente protelatório dos embargos de declaração, o TCU pode declarar que a oposição de novos embargos não suspende a consumação do trânsito em julgado da deliberação original, além de aplicar a multa prevista no art. 1.026, § 2º, da Lei 13.105/2015 (Código de Processo Civil) (Acórdão 6103/2017-TCU-Segunda Câmara, de relatoria do ministro Aroldo Cedraz) .
	Ante o exposto, VOTO por que seja aprovada a minuta de deliberação que submeto a este Colegiado.
TCU, Sala das Sessões Ministro Luciano Brandão Alves de Souza, em 18 de fevereiro de 2020.
ANA ARRAES 
Relatora